臺灣苗栗地方法院民事判決　　　　　　　　　　　　　九十三年度訴字第一五七號
　　原　　　告　甲○○
　　　　　　　　癸○○
　　兼　右二人
　　共　　　同
　　訴訟代理人　庚○○
　　被　　　告　辛○○
　　　　　　　　丁○○
　　　　　　　　丙○○
　　　　　　　　己○○
　　　　　　　　乙○○
　　　　　　　　壬○○
　　兼　右六人
　　共　　　同
　　訴訟代理人　戊○○
右當事人間分割共有物事件，本院於民國九十三年八月二十日言詞辯論終結，判決如
下：
    主      文
被告戊○○、丁○○、丙○○、己○○、乙○○、壬○○應就其被繼承人李瑞波所有
坐落苗栗縣後龍鎮○○段四○地號土地，地目田，面積一五○七平方公尺，應有部分
六分之一，辦理繼承登記。
兩造共有坐落苗栗縣後龍鎮○○段四○地號土地，分割如附圖所示：編號Ａ部分面積
一○○四點六六平方公尺，分歸原告甲○○、癸○○、庚○○按原應有部分比例維持
共有。編號Ｂ部分面積二五一點一七平方公尺，分歸被告辛○○取得。編號Ｃ部分面
積二五一點一七平方公尺，分歸被告戊○○、丁○○、丙○○、己○○、乙○○、壬○○取得，並維持公同共有。
訴訟費用由被告辛○○負擔六分之一；被告戊○○、丁○○、丙○○、己○○、乙○○、壬○○連帶負擔六分之一；餘由原告甲○○負擔二○○○分之五六一，原告癸○○負擔二○○○分之四三九，原告庚○○負擔六分之一。
    事      實
甲、原告方面：
  壹、聲明：
    一、被告戊○○、丁○○、丙○○、己○○、乙○○、壬○○應就其被繼承人李
        瑞波所有坐落苗栗縣後龍鎮○○段四○地號土地，地目田，面積一五○七平
        方公尺，應有部分六分之一，辦理繼承登記。
    二、兩造共有之右項土地准予分割。
  貳、陳述：
    一、苗栗縣後龍鎮○○段四○地號土地，地目田，面積一五○七平方公尺（下稱
        系爭土地），為原告甲○○、癸○○、庚○○及被告辛○○暨李瑞波共有。
        應有部份為原告甲○○二○○○分之五六一，原告癸○○二○○○分之四三
        九，原告庚○○六分之一，被告辛○○六分之一，李瑞波六分之一。
    二、上開共有人間並無因物之使用目的不能分割或契約訂有不分割期限之約定，
        又無法達成分割之協議，原告自得訴請裁判分割。再者上開共有人之一李瑞
        波業於民國九十二年三月二十八日死亡，依民法第一千一百三十八條、一千
        一百四十條規定，被告戊○○、丁○○、丙○○、己○○、乙○○、壬○○
        （下稱被告戊○○等六人）為其繼承人，惟均未辦理繼承登記，爰訴請被告
        戊○○等六人先就系爭土地關於李瑞波之應有部分，辦理繼承登記，再按目
        前土地登記之狀態，請求准予分割。
    三、原告三人願繼續維持共有；並希望分得土地北邊。
  參、證據：提出土地登記謄本二件、地籍圖謄本一件、繼承系統表一件、調解不成
      立證明書一件、
乙、被告方面：
  壹、聲明：原告之訴駁回。
  貳、陳述：對於苗栗縣竹南地政事務所複丈成果圖所示之分割方案，即系爭土地北
      邊Ａ部分分歸原告三人共有，系爭土地中間即Ｂ部分分歸被告辛○○所有，系
      爭土地南邊即Ｃ部分分歸被告戊○○等六人公同共有，無意見。
丙、本院依職權囑託苗栗縣竹南地政事務所測量分割方案。
    理      由
一、原告起訴主張：坐落苗栗縣後龍鎮○○段四○地號，地目田，面積一五○七平方
    公尺土地，為原告甲○○、癸○○、庚○○及被告辛○○暨李瑞波共有。應有部
    份為原告甲○○二○○○分之五六一，原告癸○○二○○○分之四三九，原告庚○○六分之一，被告辛○○六分之一，李瑞波六分之一，上開共有人間並未訂有
    不分割之契約，亦無因物之使用目的不能分割之情事，惟因分割方法無法達成協
    議。又上開共有人之一李瑞波業於九十二年三月二十八日死亡，被告戊○○、丁○○、丙○○、己○○、乙○○、壬○○為其繼承人，尚未辦理繼承登記等情，
    業據其提出土地登記謄本、地籍圖謄本、繼承系統表、調解不成立證明書及
    謄本等件為證（見本院卷第六之一至一六頁），並為被告所不爭執，自堪信為真
    實。
二、按各共有人得隨時請求分割共有物。但因物之使用目的不能分割或契約訂有不分
    割之期限者，不在此限。又共有物分割之方法，不能協議決定者，法院得因任何
    共有人之聲請，命為分配。民法第八百二十三條第一項、第八百二十四條第二項
    分別定有明文。本件原告與系爭土地之共有人間既未以契約訂有不分割之期限，
    依其使用目的，復無不能分割之情形，則原告因共有人間無法達成分割之協議，
    訴請裁判分割系爭土地，自屬正當，應予准許。又按因繼承於登記前已取得不動
    產物權者，非經登記，不得處分其物權，民法第七百五十九條定有明文。再者共
    有不動產之共有人中一人死亡，他共有人請求分割共有物時，為求訴訟之經濟起
    見，可許原告就請求繼承登記及分割共有物之訴合併提起，即以一訴請求該死亡
    之共有人之繼承人辦理繼承登記，並請求該繼承人於辦理繼承登記後，與原告及
    其餘共有人分割共有之不動產（最高法院六十九年台上字第一一三四號判例參照
    ）。查系爭土地共有人李瑞波死亡後，被告戊○○、丁○○、丙○○、己○○、
    乙○○、壬○○為其繼承人，既尚未辦理繼承登記，則揆諸上開說明，原告訴請
    被告戊○○等六人先行就李瑞波之應有部分六分之一辦理繼承登記，自屬有據，
    應予准許。
三、按共有物之分割方法，應斟酌當事人之聲明、共有物之性質、經濟效用及全體共
    有人之利益等因素決之。又按分割共有物，以消滅共有關係為目的，法院裁判分
    割共有土地時，除因該土地內部分土地之使用目的不能分割或部分共有人仍願維
    持其共有關係，應就該部分土地不予分割或准該部分共有人成立新共有關係外，
    應將土地分配於各共有人單獨所有（最高法院六十九年度台上字第一八三一號判
    例參照）。查系爭土地為田地目，目前無人耕種，雜草叢生，地形呈長方形等情
　　，業經本院勘驗現場，並囑託苗栗縣竹南地政事務所鑑測屬實，製有勘驗筆錄及
    土地複丈成果圖附卷可稽（見本院卷第五七至五九頁、第六八頁）。本院斟酌原
    告三人業已陳明願意繼續維持共有，並希望分得系爭土地北邊，被告戊○○等六
    人則陳明希望分得系爭土地南邊，被告辛○○對於伊分得系爭土地中間並無意見
    ，與本院囑託苗栗縣竹南地政事務所製作之分割方案相符等情，認以如附圖所示
    方法分割為適當，爰判決如主文第二項所示。
四、末按分割共有物事件本質上並無訟爭性，兩造本可互換地位，由任一共有人起訴
    請求分割，均無不可，故勝訴當事人之訴訟行為，自非為伸張或防衛權利所必要
    者，訴訟費用宜由各當事人依應有部份比例分擔，爰判決如主文第三項所示，併
    此敘明。
五、據上論結，本件原告之訴為有理由，依民事訴訟法第八十一條第一款、第八十五
    條第一項但書，判決如主文。
中　　　　華　　　　民　　　　國　九十三　　年　　　八　　月　　三十一　日
　　　　　　　　　　　　　　　　　　　民事庭法　　　官　黃佩韻
正本係照原本作成。
如不服本判決，應於判決送達後二十日內，向本院提出上訴狀。
中　　　　華　　　　民　　　　國　九十三　　年　　　八　　月　　三十一　日
　　　　　　　　　　　　　　　　　　　　　　法院書記官　張麗琴
